【裁判字號】    99,花訴,1
【裁判日期】    990630
【裁判案由】    違反護照條例
【裁判全文】
臺灣花蓮地方法院刑事判決               99年度花訴字第1號
公  訴  人  臺灣花蓮地方法院檢察署檢察官
被      告  丙○○
選任輔佐人  乙○○
上列被告因違反護照條例案件，經檢察官聲請以簡易判決處刑（
97年度偵緝字第1633號），本院認不宜以簡易判決處刑，改依通
常程序審理，判決如下：
    主  文
丙○○無罪。
    理  由
一、公訴意旨略以：被告丙○○基於與人蛇集團某不詳姓名人員
    共同基於違反護照條例之犯意聯絡，於民國96年7 月10日前
    某日，由丙○○提供其個人身分證、照片予該人蛇集團某不
    詳姓名人員，於96年7 月11日持以前往外交部領事事務局申
    請護照，並由集團成員丁○○，持以前往旅行社辦理訂位、
    購買機票，欲供他人冒名使用，但因故未成行，嗣因員警查
    獲人蛇集團成員丁○○等人蒐購護照、辦理簽證以安排偷渡
    犯行時，為警查獲，因認被告係涉犯護照條例第24條第3 項
    之罪嫌云云。
二、按犯罪事實應依證據認定之，無證據不得認定犯罪事實；不
    能證明被告犯罪者，應諭知無罪之判決，刑事訴訟法第 154
    條第2 項、第301 條第1 項前段分別定有明文。復按刑事訴
    訟上證明之資料，無論其為直接證據或間接證據，均須達於
    通常一般之人均不致有所懷疑，而得確信其為真實之程度，
    始得據為有罪之認定，若其關於被告是否犯罪之證明未能達
    此程度，而有合理之懷疑存在時，致使無從形成有罪之確信
    ，在刑事訴訟「罪疑唯輕」、「無罪推定」原則下，依據「
    罪證有疑，利於被告」之證據法則，即不得遽為不利被告之
    認定；檢察官對於起訴之犯罪事實，應負提出證據及說服之
    實質舉證責任。倘其所提出之證據，不足為被告有罪之積極
    證明，或其指出證明之方法，無從說服法院以形成被告有罪
    之心證，基於無罪推定之原則，自應為被告無罪判決之諭知
    ，最高法院76年台上字第4986號判例、92年臺上字第128 號
    判例意旨均曾指明，足資參照。另按護照條例第24條第3 項
    之罪名，客觀上須有交付護照之行為，主觀上須有供他人冒
    名使用之犯意為構成要件，而均應由檢察官負舉證之責任。
    檢察官對於起訴之犯罪事實，應負提出證據及說服之實質舉
    證責任。倘其所提出之證據，不足為被告有罪之積極證明，
    或其指出證明之方法，無法說服法院以形成被告有罪之心證
    者，應貫徹無罪推定原則，刑事妥速審判法第6 條亦定有明
    文。
三、本件公訴人認被告丙○○涉有護照條例第24條第3 項之罪嫌
    ，無非係以：被告之供述、中華民國普通護照申請書影本、
    96年10月31日澳洲簽證處傳真文影本、外交部領事事務局網
    站提供之國內申請護照需備要件參考簡表及申請護照應行注
    意之事項說明等為其主要論據。訊據被告固承認有交付身分
    證及相片給丁○○辦理護照，惟否認有將護照交付他人以供
    他人冒名使用之行為及犯意，辯稱：辦護照是因丁○○有說
    要伊一同出國去玩，但沒有說要去哪裡玩，後來也沒有拿到
    護照等語。
四、經查：
(一)本件被告之護照係由丁○○交由中聯旅行社向外交部代辦申
    請，業據證人即中聯旅行社業務員甲○○於本院證述綦詳。
    依證人甲○○所述：卷附之中華民國普通護照申請書均係由
    伊填製，其各項內容諸如聯絡人資料均係由丁○○所提供，
    不認識被告，被告也從未出面，護照核發後亦係由丁○○從
    旅行社取走，而丁○○當時說辦護照是要去澳門等語，足證
    明被告確未自行申辦護照，亦未收到護照，從而被告是否確
    知護照申請及核發之情形，存有疑問。
(二)至於檢察官以：被告抗辯反覆，被告如不知申辦護照是要予
    他人使用，何以要用多種版本抗辯來回答，最後被告又稱自
    己什麼都不知情，甚至連護照是用於出國時的證件都不了解
    ，本件請參酌護照申請書上有被告照片及身分證件此等資料
    均是被告自行提示交給丁○○，且申請書上緊急聯絡人欄的
    電話又是被告村長電話等語為由，推論被告對於申辦護照是
    要交由他人使用一事知情云云，然被告患有中度智能障礙而
    領有身心障礙手冊，其理解事務之能力及陳述能力自與正常
    成年人有別，其供述雖有反覆，不能排除與此智能障礙有關
    ，從而尚不能單以其供述略有前後不一之情形，即逆推論有
    公訴所指就犯行之知情及認識，況且依卷內證據不能證明被
    告知悉護照業已核發一事，因而不能排除被告係受到丁○○
    之欺瞞，以為原先所提到出國旅遊之事已打消，不知護照業
    已核發，被告亦因自始無出國遊玩之意願，且有意與丁○○
    疏遠，自未追問丁○○護照辦理之情形，從而尚難以檢察官
    上開推論使本院確信被告存有交付護照及供他人冒用之行為
    與犯意。
五、綜上所述，本件檢察官所提出證據，尚不足以證明被告有何
    將護照交付他人使用之犯行，此外，復查無其他積極之證據
    ，足認被告有檢察官所指之違反護照條例之犯行，被告犯罪
    即屬不能證明，揆諸首揭法律規定及說明，本件應諭知被告
    無罪之判決。
六、本件檢察官原聲請簡易判決處刑，惟經本院認有刑事訴訟法
    第451 條之1 第4 項但書第3 款所定之情形，依同法第452
    條規定，自應改適用通常程序審判之，末此敘明。
據上論斷，應依刑事訴訟法第452 條、第301 條第1 項，判決如
主文。
本案經檢察官龔書安到庭執行職務
中    華    民    國    99    年    6     月    30    日
                  刑事第二庭  審判長  法  官  張宏節
                                      法  官  蔡寶樺
                                      法  官  沈培錚
以上正本證明與原本無異。
如不服本判決應於收受送達後10日內向本院提出上訴書狀，並應
敘述具體理由。其未敘述上訴理由者，應於上訴期間屆滿後20日
內向本院補提理由書(均須按他造當事人之人數附繕本)「切勿逕
送上級法院」。
中    華    民    國    99    年    6     月    30    日
                                      書記官

司法院資訊處製作；財團法人民間司法改革基金會備份。
